【裁判字號】    88,訴,692
【裁判日期】    890302
【裁判案由】    業務過失致死等
【裁判全文】
臺灣基隆地方法院刑事判決                          八十八年度訴字第六九二號
    公  訴  人  臺灣基隆地方法院檢察署檢察官
    被      告  戊○○○
    被      告  丁○○
右列被告因偽造文書等案件，經檢察官提起公訴（八十八年度偵字第三五三七號）本
院判決如左︰
    主  文
戊○○○共同連續行使從事業務之人，明知為不實之事項，而登載於其業務上作成之
文書，足生損害於公眾，處有期徒刑參月，如易科罰金，以參佰元折算壹日。
丁○○共同連續行使從事業務之人，明知為不實之事項，而登載於其業務上作成立文
書，足生損害於公眾，處有期徒刑參月。又從事業務之人，因業務上之過失致人於死
，處有期徒刑參月。應執行有期徒刑伍月。
    事  實
一、戊○○○係設於臺北縣五股鄉○○路○段五七號保圓營造有限公司（下稱保圓公
    司）之負責人，丁○○為從事營造工程之工頭，二人均為從事營造業務人。戊○○○、丁○○二人均明知工程營造涉及專業，各類營造工程分別情形，各需有一
    定資格者始得承作，否則易生危險，影響使用營造物之不特定人之安全。緣台北
    縣瑞芳鎮公所於八十五年間公開招標「台灣省台北縣內鄉道村里道路危險老舊橋
    樑整建計畫工程台二丁線道路瑞八橋工程」，該項工程之參標廠商資格限定為丙
    級營造商，丁○○欲參與投標，但無丙級營造商之資格，即向戊○○○情商「借
    牌」投標，得標後會補給相關稅金，戊○○○明知丁○○無參與投標資格，竟仍
    同意丁○○利用保圓公司之名義參與上開工程之投標，旋基於共同之概括犯意，
    先由丁○○購得投標文件後，持往保圓公司，並在該公司內由戊○○○將保圓公
    司之印章及負責人章蓋於投標文件上，並填載投標人為保圓公司之不實事項，在
    其業務上製作之投標文件上，供丁○○持往台北縣瑞芳鎮公所參與投標，嗣開標
    結果為丁○○以保圓公司名義得標，致台北縣瑞芳鎮公所誤以為確係丙級營造商
    保圓公司投標，竟於決標後與丁○○簽訂「工程合約」，丁○○與戊○○○明知
    保圓公司實際上未投標，卻在該「工程合約」書上以保圓營造公司名義和台北縣
    瑞芳鎮公所簽訂合約，使丁○○得以保圓公司之名義矇混得標施作工程，爾後，
    在該項工程驗收、撥款時，戊○○○、丁○○二人仍以保圓公司名義簽立相關文
    件，足生損害於台北縣瑞芳鎮公所對於公共工程開標、簽約、驗收及撥款審核之
    正確性。
二、丁○○於八十六年八月初，施作上開「台灣省台北縣內鄉道村里道路危險老舊橋
    樑整建計畫工程台二丁線道路瑞八橋工程」時，為吊裝該橋鋼構橋樑，向方桂花
    （另案經台灣高等法院判決確定）負責之聯太重機械有限公司（下稱聯太公司）
    承租移動式起重機（俗稱吊車），聯太公司乃於同月七日調派該公司所僱用從事
    吊車操作業務之丙○○（另案經台灣高等法院判決確定）及助手何明宗，駕駛吊
    車前往臺北縣瑞芳鎮○○路二九號前施作之橋樑改建工程工地工作。丁○○及聯
    太公司均為何明宗之雇主，本應注意該工地路旁，立有臺灣電力股份有限公司編
    號中正十三右高分分三號電桿，電桿上九公尺高之處有架空電線，電壓為一萬一
    千四百伏特，且未裝設絕緣用防護裝置，而僱用勞工於架空電線之接近場所使用
    移動式吊車作業時，該作業勞工若於作業中，有因身體等之接觸或接近該電路引
    起感電之虞者，應設置護圍、或於該電路四周裝置絕緣用防護裝備等設備，或採
    取移開該電路之措施，依當時情形又無不能注意之情事，竟疏於注意未採取必要
    之安全措施。於同日十四時許，因丙○○於中午休息，原應注意將吊車之吊索收
    回固定，以防強風將吊索吹偏觸及架空高壓電線而感電，竟疏於注意未將吊索收
    回固定，以致吊索遭強風吹飄偏離觸及架空高壓電線，電流經由吊臂導電，流經
    當時站立於吊車旁之何明宗右手食指、中指、左手掌外側部，再自何明宗之右下
    肢腓肌部、左腳跟部流出，何明宗因遭此電擊以致心臟麻痺當場死亡。
二、案經被害人何明宗之父甲○○、母乙○○○告訴暨告發基隆地方法院檢察署檢察
    官偵查起訴。
    理  由
一、訊據被告戊○○○、丁○○雖不否認有以保圓公司之名義借牌投標台北縣瑞芳鎮
    公所之「台灣省台北縣內鄉道村里道路危險老舊橋樑整建計畫工程台二丁線道路
    瑞八橋工程」之事實，惟均辯稱：借牌投標係屬營造業之慣例，並無行使業務登
    載不實之事實云云。然查，工程營造涉及專業，各類營造工程依施作工程之不同
    而由不同等級之營造商承作，以確定工程品質維持使用營造物之不特定人之安全
    ，而台北縣瑞芳鎮公所於八十五年間公開招標「台灣省台北縣內鄉道村里道路危
    險老舊橋樑整建計畫工程台二丁線道路瑞八橋工程」，明定工程參標廠商資格限
    定為丙級營造商，此有保圓公司之營利事業登記證、台北縣瑞芳鎮公所與保圓公
    司所簽立之「台灣省台北縣內鄉道村里道路危險老舊橋樑整建計畫工程台二丁線
    道路瑞八橋工程」之「工程合約」書各一份在卷可考，且為從事營造業務之被告
    戊○○○、丁○○所明知；另被告丁○○並無丙級營造商資格，原不得參與投標
    ，竟由被告戊○○○同意出借保圓公司之執照，並蓋妥保圓公司之公司大小章於
    相關文件上，交由被告丁○○持向台北縣瑞芳鎮公所參與投標並進而以得標廠商
    從事工程之包攬施作，顯已影響台北縣瑞芳鎮公所對於該工程開標、簽約、驗收
    及撥款審核之正確性，被告二人前開所辯，顯為卸責之詞，不足憑採，渠等行使
    業務上登載不實文書之犯行事證明確，堪以認定。
二、至被告丁○○固對其向聯太公司承租移動式起重機，聯太公司指派被告丙○○、
    何明宗前往介壽橋改建工程現場工作，及何明宗於該工地現場觸電死亡等事實坦
    承不諱，惟辯解：其並未在現場指揮被告丙○○及何明宗工作，且現場狀況應由
    從事吊車吊運業務之聯太公司負責，其並無無義務負責設置工地現場之防止電擊
    的安全設備，並無業務上過失可言云云。經查：
 (一）本件死者何明宗於上開時地因電擊死亡之事實，業據告訴人死者之父甲○○、
      死者之母乙○○○指述歷歷，核與上開工地工作之證人蘇晉文於另案偵查中 (
      八十七年度偵字第三一五七號被告聯太重機械有限公司等違反勞工安全衛生法
      案卷，下稱同前另案偵查卷）供述情節大致相符，並經臺灣基隆地方法院檢察
      署檢察官督同法醫相驗明確，有相驗屍體證明書、驗斷書各一份及勘驗筆錄影
      本(參同前另案偵查卷)可按。
（二）被告丁○○為「台灣省台北縣內鄉道村里道路危險老舊橋樑整建計畫工程台二
      丁線道路瑞八橋工程」之實際承攬人，且據證人即現場駕駛吊車之司機丙○○
      於八十九年一月二十八日到院證稱：曾見過丁○○在工作現場監督工程之進行
      等語，是被告丁○○既向聯太公司租用吊車在其工地上從事吊掛作業，而死者
      係被聯太公司指派到介壽橋改建工程工地現場工作，且被告丁○○亦曾到工作
      現場指揮監督工程之進行，其係何明宗之雇主，應足認定。而雇主依據勞工安
      全衛生法第五條第一項暨勞工安全衛生設施規則第二百六十三條規定，僱用勞
      工於架空電線之接近場所使用移動式吊車作業時，該作業勞工若於作業中，有
      因身體等之接觸或接近該電路引起感電之虞者，應設置護圍、或於該電路四周
      裝置絕緣用防護裝備等設備，或採取移開該電路之措施，此係被告丁○○擔任
      雇主所應負之責任。詎料介壽橋改建工程工地現場完全無絕緣設備，業據被告
      丁○○於自承不諱，且依據臺灣省政府勞工處北區勞工檢查所八十六年十月二
      十二日，八十六北檢四字第一七七四０號函所檢附職業災害檢查報告書所載 (
      參同前另案偵查卷)，事發時所提供之工作地點確無絕緣防護裝置，此亦有該
      函檢附之現場照片四張在卷足參，被告丁○○違反此項義務使何明宗因丙○○
      疏未注意於休息時間收回吊索，致吊索觸擊電線導電使何明宗遭電擊死亡之災
      害，亦足認定。
（三）再被告丁○○為工程之實際承攬人，對於工地現場重機械之施工，工地現場之
      安全設備是否符合規定本具有注意義務，況依據同前另案偵查卷附之現場照片
      ，該架空之電線非常明顯，被告丁○○於施工現場應無不能注意到之可能，其
      卻罔顧施工人員工作之安全，未設置任何絕緣設備，其違反注意義務之過失責
      任，至為顯然，自不得以現場應由出租吊車業務之聯大公司負責安全設施而推
      諉其應負之注意義務。
（四）綜上所述，被告丁○○違反勞工安全衛生法，應設置絕緣設備之義務，且有業
      務過失犯行均罪證明確，堪以認定。
三、核被告戊○○○、丁○○二人所為，係共犯刑法第二百十六條、第二百十五條之
    行使業上登載不實文書罪。被告二人就上開犯行，有犯意之連絡及行為之分擔，
    為共同正犯。渠等就業務上所作之文書為不實登載後，復持以行使，其登載不實
    之低度行為為行使之高度行為吸收，不另論處。其所為數行使業上登載不實文書
    行為，時間緊接，所犯罪名相同，顯係出於概括之犯意為之，為連續犯，應依刑
    法第五十六條之規定以一罪論，並加重其刑。又被告丁○○為死者何明宗之雇主
    ，其所為係違反勞工安全衛生法第五條第一項第三款雇主對於防止電﹑熱及其他
    之能引起危害之作業場所，應有符合標準之必要安全衛生設備之規定，致發生同
    法第二十八條第二項第一款死亡災害之職業災害，應依勞工安全衛生法第三十一
    條第一項之規定論處及刑法第二百七十六條第二項之業務過失致人於死罪。被告
    丁○○所犯上開勞工安全衛生法之罪與業務過失致人於死罪間，係一行為觸犯數
    罪名，為想像競合犯，應從一重之業務過失致人於死罪處斷。又被告丁○○所犯
    業務過失致人於死罪與連續行使業務上登載不實文書罪二罪間，犯意各別，罪名
    互異，應予分論併罰。審酌被告戊○○○、丁○○二人因不諳法律誤觸法網、被
    告丁○○之過失程度及情節致導致職業災害並傷及人命，危害非微，又被告丁○○雖曾與被害人家屬達成民事和解，惟竟於前案判決後拒不履行賠償責任，並無
    真正悔過之誠意，並參酌其等其他犯罪相關之一切情狀，爰就被告戊○○○、丁○○分別量處如主文所示之刑，並就被告戊○○○諭知易科罰金之折算標準及就
    被告丁○○諭知應執行之刑，以資懲戒。
據上論斷，應依刑事訴訟法第二百九十九條第一項前段、勞工安全衛生法第三十一條
第一項、第五條第一項第五款、第二十八條第二項第一款、刑法第二百七十六條第二
項、第二百十六條、第二百十五條、第二十八條、第五十五條、第五十六條、第四十
一條、第五十一條第五款、罰金罰鍰提高標準條例第一條前段、第二條，判決如主文
。
本案經檢察官林楨森到庭執行職務。
中      華      民      國      八十九      年    二    月    二十九    日
                              台灣基隆地方法院刑事第三庭
                                      法  官  何  怡  穎
右正本證明與原本無異。
對於本件判決如有不服，應於收受送達後十日內，向本院提出上訴書狀，上訴於臺灣
高等法院，並按他造當事人之人數附具繕本。
                                      書記官  莊  國  南
中      華      民      國      八十九      年    三    月      七      日
附錄本案論罪科刑法條：
刑法第二百十六條：
行使第二百十條至第二百十五條之文書者，依偽造、變造文書或登載不實事項或使登
載不實事項之規定處斷。
刑法第二百十五條：
從事業務之人，明知為不實之事項，而登載於其業務上作成之文書，足以生損害於公
眾或他人者，處三年以下有期徒刑、拘役或五百元以下罰金。
刑法第二百七十六條第二項：
從事業務之人，因業務上之過失犯前項之罪者，處五年以下有期徒刑或拘役，得併科
三千元以下罰金。
勞工安全衛生法第三十一條第一項：
違反第五條第一項或第八條第一項之規定，致發生第二十八條第二項第一款之職業災
害者，處三年以下有期徒刑、拘役或科或併科新臺幣十五萬元以下罰金。


司法院資訊處製作；財團法人民間司法改革基金會備份。
